ACORDAO-COMPLETO-2486322

ACÓRDÃO 8521/2022 ATA 42/2022 - SEGUNDA CÂMARA

VISTOS, relatados e discutidos estes autos de Tomada de Contas Especial instaurada pela Secretaria Especial da Cultura, em desfavor do Centro Cultural Casa África (CNPJ: 07.264.289/0001-03) , do Sr. Ousmane Sane (CPF: XXX.145.326-XX) e da Sra. Sheila Vitoriano Calixto (CPF: XXX.377.656-XX) , em razão de não comprovação da regular aplicação dos recursos repassados pela União por força do Convênio 703308/2009, registro Pronac 08-6339 (peça 11) , firmado entre o então Ministério da Cultura e o referido centro cultural, e que tinha por objeto o instrumento descrito como "realização de apresentações artísticas, mostras, workshops, oficinas, exposições, seminários e palestras".
ACORDAM os Ministros do Tribunal de Contas da União, reunidos em sessão de Segunda Câmara, ante as razões expostas pelo Relator, em:
9.1. considerar revel a Sra. Sheila Vitoriano Calixto (CPF: XXX.377.656-XX) , com fundamento no § 3º, art. 12, Lei 8.443, de 16 de julho de 1992;
9.2. rejeitar as alegações de defesa apresentadas pelo Centro Cultural Casa África (CNPJ: 07.264.289/0001-03) e pelo Sr. Ousmane Sane (CPF: XXX.145.326-XX) ;
9.3. com fundamento nos arts. 1º, inciso I; 16, inciso III, alínea "c", § 2º, da Lei 8.443/1992; c/c os arts. 19 e 23, inciso III, da mesma Lei; e com os arts. 1º, inciso I; 209, inciso III; § 5º; 210 e 214, inciso III, do Regimento Interno deste Tribunal, julgar irregulares as contas da Sra. Sheila Vitoriano Calixto (CPF: XXX.377.656-XX) , do Centro Cultural Casa África (CNPJ: 07.264.289/0001-03) e do Sr. Ousmane Sane (CPF: XXX.145.326-XX) ; e condená-los solidariamente ao pagamento das quantias a seguir especificadas, com a fixação do prazo de quinze dias, a contar da notificação, para comprovarem, perante o Tribunal (art. 214, inciso III, alínea "a", do Regimento Interno) , o recolhimento da dívida aos cofres do Tesouro Nacional, atualizada monetariamente e acrescida dos juros de mora, calculados a partir da data discriminada, até a data do recolhimento, na forma prevista na legislação em vigor:
	Valor original (R$) 
	Data da ocorrência

	26,60
	18/3/2010

	14,00
	25/3/2010

	14,00
	26/4/2010

	14,00
	25/5/2010

	2.240,40
	2/6/2010

	1.120,20
	17/6/2010

	14,00
	25/6/2010

	1.120,20
	16/7/2010

	710,21
	16/7/2010

	8,52
	19/7/2010

	8,96
	20/7/2010

	6,90
	20/7/2010

	218,44
	30/7/2010

	1.400,25
	6/8/2010

	605,84
	11/8/2010

	7,25
	12/8/2010

	2.193,73
	13/8/2010

	5,44
	16/8/2010

	7,25
	18/8/2010

	1.031,20
	18/8/2010

	15,40
	20/8/2010

	1.867,00
	23/8/2010

	8,52
	24/8/2010

	14,00
	25/8/2010

	5.093,18
	25/8/2010

	1.400,25
	25/8/2010

	2.333,75
	26/8/2010

	929,77
	30/8/2010

	6,16
	30/8/2010

	17,74
	30/8/2010

	5,13
	31/8/2010

	7,51
	31/8/2010

	1.120,20
	2/9/2010

	627,85
	20/9/2010

	16,34
	21/9/2010

	0,33
	21/9/2010

	14,00
	27/9/2010

	546,10
	31/9/2010

	7.001,25
	15/10/2010

	14,00
	25/11/2010

	80.174,58
	18/3/2010

	665,04
	25/11/2010

	16,93
	26/10/2010

9.4. aplicar à Sra. Sheila Vitoriano Calixto (CPF: XXX.377.656-XX) , ao Centro Cultural Casa África (CNPJ: 07.264.289/0001-03) e ao Sr. Ousmane Sane (CPF: XXX.145.326-XX) ) , individualmente, a multa prevista no art. 57 da Lei 8.443/1992 c/c o art. 267 do Regimento Interno, no valor de R$ 300.000,00 (trezentos mil reais) , com a fixação do prazo de quinze dias, a contar das notificações, para comprovarem, perante o Tribunal (art. 214, inciso III, alínea "a", do Regimento Interno) , o recolhimento da dívida aos cofres do Tesouro Nacional, atualizada monetariamente desde a data deste Acórdão até a do efetivo recolhimento, se for paga após o vencimento, na forma da legislação em vigor;
9.5. autorizar, desde logo, nos termos do art. 28, inciso II, da Lei 8.443/1992, a cobrança judicial da dívida caso não atendidas as notificações;
9.6. autorizar, caso solicitado, o pagamento da dívida dos responsáveis em até 36 parcelas mensais e consecutivas, nos termos do art. 26 da Lei 8.443/1992 c/c o art. 217 do Regimento Interno, fixando-lhes o prazo de quinze dias, a contar do recebimento da notificação, para comprovarem perante o Tribunal o recolhimento da primeira parcela, e de trinta dias, a contar da parcela anterior, para comprovar o recolhimento das demais parcelas, devendo incidir sobre cada valor mensal, atualizado monetariamente, os juros de mora devidos, à exceção da multa (art. 59 da Lei 8.443/1992) , na forma prevista na legislação em vigor;
9.7. alertar aos responsáveis que a falta de comprovação do recolhimento de qualquer parcela importará no vencimento antecipado do saldo devedor, nos termos do § 2º do art. 217 do Regimento Interno deste Tribunal;
9.8. enviar cópia desta deliberação à Secretaria Especial da Cultura e aos responsáveis para ciência, bem como ao Procurador-Chefe da Procuradoria da República no Estado de Minas Gerais, nos termos do § 3º do art. 16 da Lei 8.443/1992 c/c o § 7º do art. 209 do Regimento Interno do TCU, para adoção das medidas que entender cabíveis, informando-os que a deliberação, acompanhada do Relatório e Voto que a fundamentam, estará disponível para consulta no endereço www.tcu.gov.br/acordaos, além de esclarecer que, caso requerido, o TCU poderá fornecer as correspondentes cópias, em mídia impressa.

TOMADA DE CONTAS ESPECIAL. TCE instaurada pelo(a) Secretaria Especial de Cultura em razão de Não comprovação da regular aplicação dos recursos repassados pela União, Convênio 00030/2009, firmado com o/a MINISTERIO DA CULTURA, Siafi/Siconv 703308, função CULTURA, que teve como objeto REALIZAÇÃO DE APRESENTAÇÕES ARTÍSTICAS, MOSTRAS, WORKSHOPS, OFICINAS, EXPOSIÇÕES, SEMINÁRIOS E PALESTRAS. (nº da TCE no sistema: 3830/2019).

Segunda Câmara

Secretaria Especial da Cultura.

3. Interessados/Responsáveis:
3.1. Responsáveis: Centro Cultural Casa Africa C.c.c.a (07.264.289/0001-03); Ousmane Sane (XXX.145.326-XX); Sheila Vitoriano Calixto (XXX.377.656-XX).

13.1. Ministros presentes: Bruno Dantas (Presidente), Aroldo Cedraz (Relator) e Antonio Anastasia.
13.2. Ministro-Substituto convocado: Marcos Bemquerer Costa.

AROLDO CEDRAZ

Transcrevo, a seguir, a instrução de mérito subscrita por Auditor Federal de Controle Externo no âmbito da Secretaria de Controle Externo de Tomada de Contas Especial (peça 86) :
INTRODUÇÃO
Cuidam os autos de tomada de contas especial instaurada pela Secretaria Especial da Cultura, em desfavor do Centro Cultural Casa África (CNPJ: 07.264.289/0001-03) , do Sr. Ousmane Sane (CPF: XXX.145.326-XX) e da Sra. Sheila Vitoriano Calixto (CPF: XXX.377.656-XX) , em razão de não comprovação da regular aplicação dos recursos repassados pela União por força do Convênio 703308/2009, registro Pronac 08-6339 (peça 11) , firmado entre o então Ministério da Cultura e o referido centro cultural, e que tinha por objeto o instrumento descrito como "realização de apresentações artísticas, mostras, workshops, oficinas, exposições, seminários e palestras	".
HISTÓRICO
Em 29/3/2017, com fundamento na IN/TCU 71/2012, alterada pela IN/TCU 76/2016 e DN/TCU 155/2016, o dirigente da instituição Secretaria Especial da Cultura autorizou a instauração da tomada de contas especial. O processo foi registrado no sistema e-TCE com o número 3830/2019.
O Convênio 703308/2009, registro Pronac 08-6339, foi firmado no valor de R$ 259.660,00, sendo R$ 207.728,00 à conta da concedente e R$ 51.932,00 a título de contrapartida da entidade convenente por meio de bens e serviços economicamente mensuráveis. Os recursos federais, por sua vez, foram liberados integralmente, em parcela única, por meio da ordem bancária 2010OB800184, emitida em 16/3/2010 (peça 14) , cujo crédito em conta bancária específica ocorreu em 18/3/2010 (peça 23) .
A vigência estabelecida inicialmente foi de 31/12/2009 a 31/5/2010, de acordo com a cláusula décima primeira (peça 11, p. 6) . Após o pedido de prorrogação por parte da convenente (peça 15) , a execução se estendeu até 14/8/2010, conforme extrato publicado no Diário Oficial da União (peça 16) , com prazo final para apresentar a prestação de contas em até trinta dias após o término, ou seja, até 13/9/2010, nos termos da cláusula oitava (peça 11, p. 5) .
A prestação de contas e complementações enviadas foram analisadas por meio dos documentos constantes nas peças 27, 35, 37-38 e 41.
	O fundamento para a instauração da Tomada de Contas Especial, conforme consignado na matriz de responsabilização elaborada pelo tomador de contas, foi a constatação da seguinte irregularidade: 
1 -  Ausência parcial de documentação para prestação de contas; 2 - Rendimentos não auferidos.
Os responsáveis arrolados na fase interna foram devidamente comunicados e, diante da ausência de justificativas suficientes para elidir a irregularidade e da não devolução dos recursos, instaurou-se a tomada de contas especial.
	No relatório (peça 58) , o tomador de contas concluiu que o prejuízo importaria no valor original de R$ 138.989,96, imputando-se a responsabilidade a Centro Cultural Casa África, na condição de contratado, Ousmane Sane, presidente, no período de 20/10/2009 a 25/10/2011, na condição de dirigente e Sheila Vitoriano Calixto, tesoureira, no período de 20/10/2009 a 20/10/2011, na condição de gestor dos recursos.
		Em 17/4/2020, a Controladoria-Geral da União emitiu o relatório de auditoria (peça 60) , em concordância com o relatório do tomador de contas. O certificado de auditoria e o parecer do dirigente do órgão de controle interno concluíram pela irregularidade das presentes contas (peças 61 e 62) .
	Em 30/4/2020, o ministro responsável pela área atestou haver tomado conhecimento das conclusões contidas no relatório e certificado de auditoria, bem como do parecer conclusivo do dirigente do órgão de controle interno, manifestando-se pela irregularidade das contas, e determinou o encaminhamento do processo ao Tribunal de Contas da União (peça 63) .
Assim, autuada a presente tomada de contas especial nesta Corte de Contas e definido o Ministro Aroldo Cedraz como relator por meio de sorteio (peça 64) , os autos foram, então, encaminhados à unidade técnica para a competente instrução.
Uma vez remetidos os autos a este Tribunal para fins de apreciação e julgamento, em sede de instrução preliminar (peça 65) , a análise dos pressupostos de procedibilidade previstos na IN/TCU 71/2012 verificou que não havia óbices preliminares que impedissem o prosseguimento desta tomada de contas especial, uma vez que não se configurou o transcurso de mais de dez anos entre o fato gerador e a primeira notificação válida dos responsáveis pela autoridade administrativa competente. Ademais, o valor atualizado do débito apurado (sem juros) em 1/1/2017 era superior a R$ 100.000,00, na forma estabelecida nos arts. 6º, inciso I, e 19 da IN/TCU 71/2012, modificada pela IN/TCU 76/2016.
Em seguida, após as considerações técnicas acerca da apuração dos fatos, identificação dos responsáveis e quantificação do dano para fins de ressarcimento, a instrução preliminar concluiu com a seguinte proposta de encaminhamento (peça 65, p. 12-25) :
26. 	Diante do exposto, submetem-se os autos à consideração superior, propondo:
26.1.	realizar a CITAÇÃO dos responsáveis abaixo qualificados, com fundamento nos arts. 10, § 1º, e 12, incisos I e II, da Lei 8.443/1992 c/c o art. 202, incisos I e II, do Regimento Interno deste Tribunal, para que, no prazo de quinze dias, apresentem alegações de defesa quanto às irregularidades detalhada a seguir:
	Irregularidade 1: não comprovação da boa e regular aplicação de parte dos recursos públicos transferidos por força do Convênio 703308/2009, em razão de despesas incorridas sem previsão, desacompanhadas dos comprovantes regulares de liquidação que as suportaram e/ou em desacordo com o pactuado no plano de trabalho.
Dispositivos violados: art. 70, parágrafo único, da Constituição Federal; art. 93 do Decreto-Lei 200/67; arts. 56 e 58 da Portaria Interministerial MPOG/MF/CGU 127/2008; e cláusula terceira, item II, alíneas "g", e cláusula oitava do Convênio 703308/2009 e respectivo plano de trabalho.
Qualificação dos responsáveis solidários:
Nome/CNPJ/função: Centro Cultural Casa África, 07.264.289/0001-03, entidade convenente.
Conduta: por intermédio de seu representante legal, permitir o uso de recursos públicos oriundos do referido convênio, com serviços de assessoria jurídica, cooperação financeira, produção, de apoio, prestados por motoristas autônomos, apresentações e oficinas, passagens aéreas, hospedagens, com mercadorias e com tarifas bancárias sem que houvesse previsão no plano de trabalho pactuado, desacompanhadas dos comprovantes regulares de liquidação que as suportaram e/ou em desacordo com o pactuado no plano de trabalho com o ministério concedente.
Nexo de causalidade: os atos praticados pelo responsável ocasionaram a utilização de recursos públicos em despesas não autorizadas e impediram o estabelecimento do nexo causal entre parte dos desembolsos e os recursos repassados para o atendimento do objeto pactuado no referido instrumento de repasse, resultando em dano ao erário; e
Culpabilidade: não há excludentes de ilicitude, de culpabilidade e de punibilidade; é razoável supor que o responsável, por intermédio de seu representante legal, tinha consciência da ilicitude de sua conduta; era exigível conduta diversa da praticada, qual seja, garantir a aplicação dos recursos públicos transferidos para execução do projeto "Fest Afro Brasil" (Pronac 08-6339) em consonância com o plano de trabalho firmado com o ministério concedente e com as normas de regência da despesa pública.
Nome/CPF/função/gestão: Sr. Ousmane Sane, XXX.145.326-XX, presidente da entidade convenente, de 4/11/2009 a 4/11/2011.
Conduta: enquanto gestor máximo da entidade convenente, signatário do instrumento de repasse e responsável pela apresentação da prestação de contas, realizar desembolsos financeiros com recursos públicos oriundos do referido convênio, com serviços de assessoria jurídica, cooperação financeira, produção, de apoio, prestados por motoristas autônomos, apresentações e oficinas, passagens aéreas, hospedagens, com mercadorias e com tarifas bancárias sem que houvesse previsão no plano de trabalho pactuado, desacompanhadas dos comprovantes regulares de liquidação que as suportaram e/ou em desacordo com o pactuado no plano de trabalho com o ministério concedente;
Nexo de causalidade: os atos praticados pelo responsável ocasionaram a utilização de recursos públicos em despesas não autorizadas e impediram o estabelecimento do nexo causal entre parte dos desembolsos e os recursos repassados para o atendimento do objeto pactuado no referido instrumento de repasse, resultando em dano ao erário; e
Culpabilidade: não há excludentes de ilicitude, de culpabilidade e de punibilidade; é razoável supor que o responsável tinha consciência da ilicitude de sua conduta; era exigível conduta diversa da praticada, qual seja, garantir a aplicação dos recursos públicos transferidos para execução do projeto "Fest Afro Brasil" (Pronac 08-6339) em consonância com o plano de trabalho firmado com o ministério concedente e com as normas de regência da despesa pública.
Nome/CPF/função/gestão: Sra. Sheila Vitoriano Calixto, XXX.377.656-XX, tesoureira da entidade convenente, de 4/11/2009 a 4/11/2011.
Conduta: enquanto tesoureira responsável pela gestão financeira dos recursos públicos repassados e confiados à entidade convenente, autorizar o uso de recursos públicos oriundos do referido convênio, com serviços de assessoria jurídica, cooperação financeira, produção, de apoio, prestados por motoristas autônomos, apresentações e oficinas, passagens aéreas, hospedagens, com mercadorias e com tarifas bancárias sem que houvesse previsão no plano de trabalho pactuado, desacompanhadas dos comprovantes regulares de liquidação que as suportaram e/ou em desacordo com o pactuado no plano de trabalho com o ministério concedente;
Nexo de causalidade: os atos praticados pelo responsável ocasionaram a utilização de recursos públicos em despesas não autorizadas e impediram o estabelecimento do nexo causal entre parte dos desembolsos e os recursos repassados para o atendimento do objeto pactuado no referido instrumento de repasse, resultando em dano ao erário; e
Culpabilidade: não há excludentes de ilicitude, de culpabilidade e de punibilidade; é razoável supor que o responsável tinha consciência da ilicitude de sua conduta; era exigível conduta diversa da praticada, qual seja, realizar a aplicação dos recursos públicos transferidos para execução do projeto "Fest Afro Brasil" (Pronac 08-6339) em consonância com o plano de trabalho firmado com o ministério concedente e com as normas de regência da despesa pública.
e/ou recolha aos cofres do Fundo Nacional de Cultura a quantia abaixo indicada, referente à irregularidade e aos elementos de responsabilização acima descritos, atualizada monetariamente a partir da respectiva data até o efetivo recolhimento, abatendo-se na oportunidade a quantia eventualmente ressarcida, na forma da legislação em vigor;
	Valor original (R$) 
	Data da ocorrência
	Tipo

	26,60
	18/3/2010
	Débito

	14,00
	25/3/2010
	Débito

	14,00
	26/4/2010
	Débito

	14,00
	25/5/2010
	Débito

	2.240,40
	2/6/2010
	Débito

	1.120,20
	17/6/2010
	Débito

	14,00
	25/6/2010
	Débito

	1.120,20
	16/7/2010
	Débito

	710,21
	16/7/2010
	Débito

	8,52
	19/7/2010
	Débito

	8,96
	20/7/2010
	Débito

	6,90
	20/7/2010
	Débito

	218,44
	30/7/2010
	Débito

	1.400,25
	6/8/2010
	Débito

	605,84
	11/8/2010
	Débito

	7,25
	12/8/2010
	Débito

	2.193,73
	13/8/2010
	Débito

	5,44
	16/8/2010
	Débito

	7,25
	18/8/2010
	Débito

	1.031,20
	18/8/2010
	Débito

	15,40
	20/8/2010
	Débito

	1.867,00
	23/8/2010
	Débito

	8,52
	24/8/2010
	Débito

	14,00
	25/8/2010
	Débito

	5.093,18
	25/8/2010
	Débito

	1.400,25
	25/8/2010
	Débito

	2.333,75
	26/8/2010
	Débito

	929,77
	30/8/2010
	Débito

	6,16
	30/8/2010
	Débito

	17,74
	30/8/2010
	Débito

	5,13
	31/8/2010
	Débito

	7,51
	31/8/2010
	Débito

	1.120,20
	2/9/2010
	Débito

	627,85
	20/9/2010
	Débito

	16,34
	21/9/2010
	Débito

	0,33
	21/9/2010
	Débito

	14,00
	27/9/2010
	Débito

	546,10
	31/9/2010
	Débito

	7.001,25
	15/10/2010
	Débito

	14,00
	25/11/2010
	Débito

Valor atualizado até 25/8/2020: R$ 54.589,95
	Irregularidade 2: não comprovação da boa e regular aplicação dos recursos repassados, em razão da ausência parcial de documentos idôneos e imprescindíveis à análise financeira da prestação de contas.
Dispositivos violados: art. 70, parágrafo único, da Constituição Federal; art. 93 do Decreto-Lei 200/67; arts. 56 e 58 da Portaria Interministerial MPOG/MF/CGU 127/2008; e cláusula terceira, item II, alíneas "b", "d", "g" e "i", e cláusula oitava do Convênio 703308/2009 e respectivo plano de trabalho.
Qualificação dos responsáveis solidários:
Nome/CNPJ/função: Centro Cultural Casa África, 07.264.289/0001-03, entidade convenente.
Conduta: por intermédio de seu representante legal, deixar de comprovar a boa e regular aplicação dos recursos recebidos por força do referido convênio, mediante a apresentação de todos os documentos de liquidação inerentes aos desembolsos de parte dos recursos públicos entre outros elementos comprobatórios necessários e imprescindíveis quando da prestação de contas apresentada junto ao ministério convenente;
Nexo de causalidade: o ato omissivo do responsável impediu o estabelecimento do nexo causal entre parte dos desembolsos e os recursos repassados para o atendimento do objeto pactuado no referido instrumento de repasse, resultando em presunção de dano ao erário; e
Culpabilidade: não há excludentes de ilicitude, de culpabilidade e de punibilidade; é razoável supor que o responsável, por intermédio de seu representante legal, tinha consciência da ilicitude de sua conduta; era exigível conduta diversa da praticada, qual seja, apresentar todos os documentos necessários e imprescindíveis à comprovação da boa e regular aplicação dos recursos públicos referentes ao projeto "Fest Afro Brasil" (Pronac 08-6339) em sede de prestação de contas, com a demonstração clara de sua realização nos termos da legislação aplicável e conforme pactuado com o ministério.
Nome/CPF/função/gestão: Sr. Ousmane Sane, XXX.145.326-XX, presidente da entidade convenente, de 4/11/2009 a 4/11/2011.
Conduta: enquanto gestor máximo da entidade convenente, signatário e gestor do instrumento de repasse, deixar de comprovar a boa e regular aplicação dos recursos recebidos por força do referido convênio, mediante a apresentação de todos os documentos de liquidação inerentes aos desembolsos de parte dos recursos públicos entre outros elementos comprobatórios necessários e imprescindíveis quando da prestação de contas apresentada junto ao ministério convenente;
Nexo de causalidade: o ato comissivo e omissivo do responsável impediu o estabelecimento do nexo causal entre os desembolsos e os recursos repassados para o atendimento do objeto pactuado no referido instrumento de repasse, resultando em presunção de dano ao erário; e
Culpabilidade: não há excludentes de ilicitude, de culpabilidade e de punibilidade; é razoável supor que o responsável, por intermédio de seu representante legal, tinha consciência da ilicitude de sua conduta; era exigível conduta diversa da praticada, qual seja, apresentar todos os documentos necessários e imprescindíveis à comprovação da boa e regular aplicação dos recursos públicos referentes ao projeto "Fest Afro Brasil" (Pronac 08-6339) em sede de prestação de contas, com a demonstração clara de sua realização nos termos da legislação aplicável e conforme pactuado com o ministério.
Nome/CPF/função/gestão: Sra. Sheila Vitoriano Calixto, XXX.377.656-XX, tesoureira da entidade convenente, de 4/11/2009 a 4/11/2011.
Conduta: enquanto tesoureira responsável pela gestão financeira dos recursos públicos repassados e confiados à entidade convenente, realizar desembolsos financeiros desacompanhados dos respectivos comprovantes de liquidação e pagamento entre outros elementos comprobatórios necessários e imprescindíveis quando da prestação de contas apresentada junto ao ministério convenente;
Nexo de causalidade: o ato comissivo e omissivo do responsável impediu o estabelecimento do nexo causal entre os desembolsos e os recursos repassados para o atendimento do objeto pactuado no referido instrumento de repasse, resultando em presunção de dano ao erário; e
Culpabilidade: não há excludentes de ilicitude, de culpabilidade e de punibilidade; é razoável supor que o responsável, por intermédio de seu representante legal, tinha consciência da ilicitude de sua conduta; era exigível conduta diversa da praticada, qual seja, realizar desembolsos acompanhados de todos documentos necessários e imprescindíveis à comprovação da boa e regular aplicação dos recursos públicos referentes ao projeto "Fest Afro Brasil" (Pronac 08-6339) em sede de prestação de contas, com a demonstração clara de sua realização nos termos da legislação aplicável e conforme pactuado com o ministério.
e/ou recolha aos cofres do Fundo Nacional de Cultura a quantia abaixo indicada, referente à irregularidade e aos elementos de responsabilização acima descritos, atualizada monetariamente a partir da respectiva data até o efetivo recolhimento, abatendo-se na oportunidade a quantia eventualmente ressarcida, na forma da legislação em vigor;
	Valor original (R$) 
	Data da ocorrência
	Tipo

	80.174,58
	18/3/2010
	Débito

Valor atualizado até 25/8/2020: R$ 139.888,61
	Irregularidade 3: não devolução do saldo financeiro constante em conta bancária vinculada ao Convênio 703308/2009.
Dispositivos violados: art. 70, parágrafo único, da Constituição Federal; art. 93 do Decreto-Lei 200/67; art. 57 da Portaria Interministerial MPOG/MF/CGU 127/2008 (vigente à época) e cláusula terceira, item II, alínea "c" do Convênio 703308/2009.
Qualificação dos responsáveis solidários:
Nome/CNPJ/função: Centro Cultural Casa África, 07.264.289/0001-03, entidade convenente.
Conduta: por intermédio de seu representante legal, deixar de devolver o saldo atualizado da conta específica do referido convênio e não utilizado na execução do objeto pactuado;
Nexo de causalidade: a não devolução do saldo financeiro remanescente da conta específica do referido ajuste caracteriza apropriação indevida de verbas federais transferidas, resultando em dano aos cofres da União; e
Culpabilidade: não há excludentes de ilicitude, de culpabilidade e de punibilidade; é razoável supor que o responsável, por intermédio de seu representante legal, tinha consciência da ilicitude de sua conduta; era exigível conduta diversa da praticada, qual seja, restituir o saldo financeiro remanescente na conta específica do Convênio 703308/2009, devidamente atualizado.
Nome/CPF/função/gestão: Sr. Ousmane Sane, XXX.145.326-XX, presidente da entidade convenente, de 4/11/2009 a 4/11/2011.
Conduta: enquanto gestor máximo da entidade convenente, signatário do instrumento de repasse e responsável pela apresentação da prestação de contas, deixar de adotar providências para devolver o saldo atualizado da conta específica do referido convênio e não utilizado na execução do objeto pactuado;
Nexo de causalidade: a não devolução do saldo financeiro remanescente da conta específica do referido ajuste caracteriza apropriação indevida de verbas federais transferidas, resultando em dano aos cofres da União; e
Culpabilidade: não há excludentes de ilicitude, de culpabilidade e de punibilidade; é razoável supor que o responsável tinha consciência da ilicitude de sua conduta; era exigível conduta diversa da praticada, qual seja, promover a restituição do saldo financeiro remanescente na conta específica do Convênio 703308/2009, devidamente atualizado.
Nome/CPF/função/gestão: Sra. Sheila Vitoriano Calixto, XXX.377.656-XX, tesoureira da entidade convenente, de 4/11/2009 a 4/11/2011.
Conduta: enquanto tesoureira responsável pela gestão financeira dos recursos públicos repassados e confiados à entidade convenente, deixar de adotar providências para devolver o saldo atualizado da conta específica do referido convênio e não utilizado na execução do objeto pactuado;
Nexo de causalidade: a não devolução do saldo financeiro remanescente da conta específica do referido ajuste caracteriza apropriação indevida de verbas federais transferidas, resultando em dano aos cofres da União; e
Culpabilidade: não há excludentes de ilicitude, de culpabilidade e de punibilidade; é razoável supor que o responsável tinha consciência da ilicitude de sua conduta; era exigível conduta diversa da praticada, qual seja, promover a restituição do saldo financeiro remanescente na conta específica do Convênio 703308/2009, devidamente atualizado.
e/ou recolha aos cofres do Fundo Nacional de Cultura a quantia abaixo indicada, referente à irregularidade e aos elementos de responsabilização acima descritos, atualizada monetariamente a partir da respectiva data até o efetivo recolhimento, abatendo-se na oportunidade a quantia eventualmente ressarcida, na forma da legislação em vigor;
	Valor original (R$) 
	Data da ocorrência
	Tipo

	665,04
	25/11/2010
	Débito

	16,93
	26/10/2010
	Crédito

Valor atualizado até 25/8/2020: R$ 1.099,76
Partindo dessas premissas, a proposta foi, então, acolhida pela unidade técnica, nos termos dos pronunciamentos uníssonos emitidos em 26/8/2020 (peças 66-67) , ocasião em que, tomando como base a delegação de competência conferida pelo ministro-relator deste feito, foram promovidas as devidas comunicações processuais com os seguintes contornos:
Tabela 3 - Citação dos responsáveis
	Destinatário
	Expediente
	Data da ciência

	Sr. Ousmane Sane
	Ofício 49682/2020-TCU/Seproc (peça 72) 
	22/10/2020 (peça 76) 

	Sra. Sheila Vitoriano Calixto
	Ofício 49683/2020-TCU/Seproc (peça 73) 
	22/10/2020 (peça 75) 

	Centro Cultural Casa África
	Comparecimento espontâneo
	5/11/2020 (peça 81) 

	Fonte: processo TC Processo 017.993/2020-2.

Não obstante a tentativa infrutíferas da notificações endereçada ao Centro Cultural Casa África (peças 74 e 77) , constata-se que o seu comparecimento, por intermédio de seu representante legal, de forma espontânea para habilitação de bastante procurador (peça 81) e pedido de dilação de prazo para apresentação de defesa (peça 78) , razões pelas quais se tornam supridas eventuais falhas e até mesmo a falta de citação e/ou audiência deste Tribunal sem prejuízo do direito ao contraditório e à ampla defesa, com fundamento no art. 179, § 4º, do Regimento Interno deste Tribunal, bem como no art. 239, § 1º, do Código de Processo Civil, aplicado subsidiariamente aos processos de controle externo.
Em uma análise mais detida acerca do teor do pedido de dilação de prazo colacionado pelo procurador habilitado nestes autos (peça 78) , observa-se que, além disso, há alegações de defesa apresentadas em nome do Sr. Ousmane Sane, da Sra. Sheila Vitoriano Calixto e do Centro Cultural Casa África, em 5/11/2020.
Em que pese apresentadas as alegações de defesa conjuntamente em favor de todos os responsáveis, a rigor, do instrumento procuratório colacionado à peça 78, nota-se que a Sra. Sheila Vitoriano Calixto não outorgou poderes em mesma medida (peça 78) , sem prejuízo da análise de eventual aproveitamento dos argumentos e fundamentação em seu favor, em observância ao princípio da verdade real que arregimenta a processualística desta Corte de Contas.
Assim, autos foram, então, encaminhados à unidade técnica para fins de instrução e consequente apreciação no mérito pelo Tribunal, após a prévia manifestação do Parquet de Contas
EXAME TÉCNICO			 
O exame técnico ora proposto compreende a análise das alegações de defesa apresentadas após citação, assim como da revelia configurada, tomando como base as irregularidades atribuídas aos responsáveis em específico, no âmbito da preliminar, em cotejo com os elementos comprobatórios já constantes dos autos e os argumentos que possam ser aproveitados em favor deles em manifestações colhidas na fase interna desta tomada de contas especial, acaso existentes.
Das alegações de defesa apresentadas pelo Centro Cultural Casa África e pelo Sr. Ousmane Sane (peça 78) , acompanhadas das respectivas análises.
A princípio, em que pese acostado o documento intitulado de pedido de prorrogação de prazo (peça 78) , à luz de conteúdo argumentativo nele existente em favor dos aludidos responsáveis, reputa-se adequado e necessário o seu exame como alegações de defesa para fins de formação de juízo quanto a sua procedência total ou parcial, em homenagem ao exercício do contraditório e da ampla defesa e ao princípio da instrumentalidade das formas que arregimenta a processualística desta Corte de Contas.
Argumentação da defesa
A prestação de contas foi devidamente entregue em 13/9/2010, acompanhada de todos os documentos previstos na legislação pertinente. Ocorre que os responsáveis não foram devidamente citados para apresentar defesa no âmbito do processo administrativo. A citação deste Tribunal foi ordenada em 30/9/2020 e somente chegou ao conhecimento dos responsáveis em 22/10/2020.
Segundo a defesa, nos termos do art. 57 da Instrução Normativa MinC 5/2017, ultrapassado o marco temporal de cinco anos fica prescrito o direito de solicitação de novos documentos para a aplicação das sanções previstas. Ademais, sustenta que não houve qualquer hipótese de suspensão ou interrupção da prescrição, estando consumada a prescrição quinquenal.
Consoante as orientações contidas no próprio site www.cultura.gov.br:
Após a entrega da Prestação de Contas Final, o projeto não é mais considerado ativo, entretanto o proponente possui responsabilidade até a análise final, que decidirá sobre aprovação ou reprovação do projeto. O proponente poderá ser diligenciado neste período, para apresentar documentações e informações complementares, bem como manter sob sua guarda os documentos comprobatórios do projeto pelo prazo de 10 anos. Assim, não é mais da responsabilidade desta proponente, manter sob sua guarda ou apresentar documentos relativos ao processo.
Por último, a defesa informa que o projeto foi readequado em relação aos valores captados, conforme demonstrado no escopo e em sede de prestação de contas. O Centro Cultural Casa África encontra-se inativo há cerca de cinco anos, bem como vários associados e administradores já não moram neste país, o que dificulta a apresentação dos documentos. Contudo, os contadores e colaboradores da época já foram contactados e apresentaram os documentos sobre sua posse, bem como trarão detalhes para compor a defesa e esclarecimentos.
Análise
O Supremo Tribunal Federal - STF, no Recurso Extraordinário - RE 636.886, fixou a tese, com repercussão geral reconhecida, de que "é prescritível a pretensão de ressarcimento ao erário fundada em decisão de Tribunal de Contas" (Tema 899) . Em que pese o questionamento acerca da abrangência da tese ali firmada, no sentido de que se circunscreveria apenas ao processo de execução da condenação imposta pelo TCU (ou seja, inaplicável à pretensão de ressarcimento exercida no processo "conhecimento" da TCE) , verifica-se que o STF, por meio de decisões prolatadas pelas suas duas turmas, tem decidido de forma reiterada que se aplica o prazo prescricional de 5 anos previsto na Lei 9.873/1999 às pretensões sancionatória e ressarcitória a cargo do Tribunal de Contas da União.
Seja por aplicação direta ou por analogia, a orientação sufragada é no sentido de que o prazo de 5 anos é compatível com a tese de que a ação e a execução prescrevem no mesmo prazo (Súmula 150 do STF) , bem como com o fato de que a Lei 9.873/1999 - que regulamenta o exercício de ação punitiva pela Administração Pública Federal, direta e indireta - regeria integralmente a prescrição no âmbito do TCU.
Quanto a este último aspecto, o Ministro Luís Roberto Barroso, no voto exarado no julgamento do MS 32.201, embora tenha advertido que a atuação do TCU, em sua acepção clássica, não se qualifica como exercício do poder de polícia, ressaltou que a Lei 9.873/1999 assumiria vocação regulatória geral da prescrição do exercício da competência sancionadora da Administração Pública, sendo sua disciplina aplicável a qualquer ação punitiva da Administração Pública Federal, exceto àquelas esferas em que exista regulamentação específica. Ademais, em virtude da autonomia científica do Direito Administrativo, não haveria razão plausível para suprimir a omissão da Lei Orgânica do Tribunal de Contas da União, no tocante ao estabelecimento de um prazo prescricional próprio, valendo-se das normas de direito civil, e não das de direito administrativo.
Eis algumas ementas que evidenciam o entendimento predominante do STF:
Ementa: AGRAVO REGIMENTAL EM MANDADO DE SEGURANÇA. TOMADA DE CONTAS ESPECIAL. TRIBUNAL DE CONTAS DA UNIÃO. CONDENAÇÃO A RESSARCIMENTO AO ERÁRIO. PRESCRIÇÃO. MARCO INTERRUPTIVO. ART. 2°, II, DA LEI 9.873/1999. ATO INEQUÍVOCO DE APURAÇÃO DO FATO. DISCUSSÃO. DIREITO LÍQUIDO E CERTO. DEMONSTRAÇÃO. INOCORRÊNCIA. SUBSISTÊNCIA DA DECISÃO AGRAVADA. AGRAVO A QUE SE NEGA PROVIMENTO. I - As razões do agravo regimental são inaptas para desconstituir os fundamentos da decisão agravada, que, por isso, se mantêm hígidos. II - Aplicando-se a regulamentação da Lei 9.873/1999 ao caso concreto, observa-se que a pretensão sancionatória do TCU, em relação aos atos praticados pelo impetrante, levando-se em consideração a ocorrência de 5 causas interruptivas da prescrição, não teria sido fulminada pelo decurso do tempo. III - A pretensão do recorrente, fundada na discussão sobre os fatos apontados como marcos interruptivos da prescrição da pretensão punitiva da Administração Pública, refoge aos estreitos limites do mandamus, ante a ausência de liquidez e certeza do direito pleiteado. IV - Agravo regimental a que se nega provimento. MS 36067 ED-AgR. Órgão julgador: Segunda Turma. Relator (a) : Min. RICARDO LEWANDOWSKI. Julgamento: 18/10/2019
Ementa: AGRAVO REGIMENTAL EM RECLAMAÇÃO. TRIBUNAL DE CONTAS DA UNIÃO. TOMADA DE CONTA ESPECIAL. PRESCRIÇÃO DA PRETENSÃO PUNITIVA. RECONHECIDA EM DECISÃO DO SUPREMO TRIBUNAL FEDERAL. PRESCRITIBILIDADE DO RESSARCIMENTO AO ERÁRIO FUNDADA EM DECISÃO DE TRIBUNAL DE CONTAS. AÇÃO DE IMPROBIDADE ADMINISTRATIVA COM PEDIDO DE RESSARCIMENTO JÁ EM CURSO. AGRAVO REGIMENTAL A QUE SE NEGA PROVIMENTO. I - O acórdão do TCU determinou a formação de processo administrativo para avaliarem, efetivamente, a eventual responsabilização do agravado para o ressarcimento do dano ao erário, contrariando, assim, autoridade desta Corte no MS 35.512/DF, uma vez que houve a concessão da segurança para declarar a ocorrência da prescrição da pretensão punitiva do TCU em relação às infrações imputadas a ele, destacando-se que a União poderia perseguir os valores referentes ao ressarcimento dos danos na esfera judicial. II - Agravo regimental a que se nega provimento. (Rcl 39497 AgR. Órgão julgador: Segunda Turma. Relator (a) : Min. RICARDO LEWANDOWSKI. Julgamento: 10/10/2020) 
Ementa: MANDADO DE SEGURANÇA. DIREITO ADMINISTRATIVO. TRIBUNAL DE CONTAS DA UNIÃO. SERVIDOR DA SECRETARIA DE SAÚDE DO ESTADO DO ACRE. FISCALIZAÇÃO OMISSA E DEFICIENTE NA EXECUÇÃO DE DOIS CONVÊNIOS FIRMADOS ENTRE A SECRETARIA ESTADUAL E O MINISTÉRIO DA SAÚDE. APLICAÇÃO DE MULTA. ARTS. 28, II, E 58, II, DA LEI 8.443/1992. ART. 268, II, DO REGIMENTO INTERNO DO TCU. PRESCRIÇÃO DA PRETENSÃO SANCIONATÓRIA. OCORRÊNCIA. APLICAÇÃO DA LEI 9.873/1999. PRECEDENTES DESTE STF. MEDIDA LIMINAR DEFERIDA E RATIFICADA NO EXAME DE MÉRITO. SEGURANÇA CONCEDIDA PARA AFASTAR A MULTA APLICADA. 1. A prescrição da pretensão punitiva do TCU é regulada pela Lei 9.873/1999, descabendo a aplicação do prazo decenal previsto na legislação civil (art. 205 do Código Civil) . Ao revés, incide o prazo quinquenal previsto na Lei 9.873/1999 (MS 32201, Rel. Min. Roberto Barroso, PRIMEIRA TURMA, DJe 7/8/2017; MS 35.512-AgR, Rel. Min. Ricardo Lewandowski, SEGUNDA TURMA, DJe 21/6/2019) . 2. In casu, na linha do parecer apresentado pelo Ministério Público Federal e da decisão liminar de minha lavra, é inequívoca a superação do prazo prescricional quinquenal. Os ilícitos apontados pela Corte de Contas ocorreram em julho de 2006, tendo o processo de auditoria sido instaurado em 9/10/2006. A ordem de citação do responsável para a audiência, por sua vez, ocorreu em 25/6/2007. Entretanto, a decisão condenatória recorrível foi exarada somente em 31/5/2016, data da prolação do Acórdão 3513/2016-TCU-Primeira Câmara. 3. Ex positis, CONCEDO A SEGURANÇA unicamente para afastar a sanção de multa aplicada ao impetrante, nos autos da Tomada de Contas Processo 023.288/2006-0, máxime da ocorrência de prescrição da pretensão punitiva do Tribunal de Contas da União. MS 35940. (Órgão julgador: Primeira Turma. Relator (a) : Min. LUIZ FUX. Julgamento: 16/06/2020) .
	Essa orientação também foi seguida nas seguintes decisões monocráticas: MS 36.127-MC/DF e MS 35.940-MC/DF, Rel. Min. Luiz Fux; MS 35.294, MS 35.539/DF e MS 35.971-TP/DF, Rel. Min. Marco Aurélio; MS 34.256 MC/DF, MS 36.054-MC e MS 36.067-MC/DF, Rel. Min. Ricardo Lewandowski.
O Supremo Tribunal Federal tem se pronunciado no sentido de reconhecer não só a aplicação da prescrição quinquenal com fulcro na interpretação da Lei 9.873/1999, mas também a incidência dos marcos interruptivos do prazo prescricional consignados na referida lei, tantas vezes quanto presentes os suportes fáticos (MS 32201, Relator: Min. Roberto Barroso) .
	Entendimento que também foi adotado nas seguintes decisões monocráticas: MS 36.054, MS 34.256-MC, MS 35.512 e MS 36.067-MC, todos de relatoria do Min. Ricardo Lewandowski; MS 35.294, MS 35.539 e MS 35.971-TP, todos de relatoria do Min. Marco Aurélio; MS 32.201, Rel. Min. Roberto Barroso, e MS 36.127-MC e MS 35.940-MC, Min. Luiz Fux.
Em relação ao termo inicial da contagem do prazo prescricional, o "caput" do art. 1º da Lei 9.873/1999 oferece solução que não destoa do modelo adotado pelo TCU no incidente de uniformização de jurisprudência, em que se examinou a prescrição da pretensão punitiva, nos termos do Acórdão 1441/2016-TCU-Plenário (Rel. Min. Benjamin Zymler) , com a adição da particularidade de explicitar o caso de infrações permanentes ou continuadas:
a) Regra geral: "data da prática do ato"  (o que equivale a "ocorrência da irregularidade sancionada") ;
b) Regra especial: "no caso de infração permanente ou continuada, do dia em que tiver cessado".
	A Lei 9.873/1999, no art. 2º, estabelece as causas interruptivas da prescrição punitiva, consoante abaixo transcrito, já na redação conferida pela Lei 11.941/2009:
Art. 2º Interrompe-se a prescrição da ação punitiva:
I - pela notificação ou citação do indiciado ou acusado, inclusive por meio de edital;
II - por qualquer ato inequívoco, que importe apuração do fato;
III - pela decisão condenatória recorrível.
IV - por qualquer ato inequívoco que importe em manifestação expressa de tentativa de solução conciliatória no âmbito interno da administração pública federal.
O quadro a seguir indica alguns eventos processuais, ocorridos no curso de uma TCE (fase interna e externa) - instaurada em razão de irregularidades na aplicação de recursos da União transferidos a entes subnacionais - que poderiam ser enquadrados nas causas de interrupção da prescrição acima apontadas, sem prejuízo, é claro, de outras ocorrências fáticas elegíveis como marco interruptivo, a depender da forma de proceder de cada entidade ou órgão tomador de contas:
	I - pela notificação ou citação do indiciado ou acusado, inclusive por meio de edital;
	 (i) notificação no âmbito do procedimento administrativo de ressarcimento previamente à instauração da TCE;
 (ii) notificação efetuada pelo órgão tomador de contas acerca da instauração da TCE;
 (iii) citação efetuada pelo TCU.
*Data da ciência da notificação ou citação pelos responsáveis ou de publicação do edital no DOU.

	II - por qualquer ato inequívoco, que importe apuração do fato;
* procedimento que evidencie a apuração dos fatos irregulares, com o objetivo quantificar o dano e identificar possíveis responsáveis.
	 (i) relatório de sindicância ou PAD;
 (ii) relatório de apuração de irregularidades referente ao processo administrativo prévio à instauração da TCE;
 (iii) relatórios de fiscalização, pareceres, despachos, informações e memorandos relacionados à apuração dos fatos irregulares;
 (iv) relatório do tomador de contas;
 (v) relatório do controle interno; 
 (vi) termo de instauração ou designação de instauração da TCE;
 (vii) autuação da TCE no TCU; entre outras causas.
*Há quem inclua nesse grupo diligências que comprovam providências do responsável sobre as irregularidades investigadas.

	III - pela decisão condenatória recorrível.
	 (i) verifica-se apenas no âmbito do TCU com a data da prolação do acórdão condenatório recorrível.

	IV - por qualquer ato inequívoco que importe em manifestação expressa de tentativa de solução conciliatória no âmbito interno da administração pública federal.
	 (i) pedido de parcelamento;
 (ii) pagamento parcial do débito;
 (iii) qualquer manifestação do responsável que demonstre claramente a sua intenção de recolher o débito.

	Bem se vê, portanto, que haveria uma multiplicidade de causas de interrupção da prescrição, conforme se depreende do art. 2º da Lei 9.873/1999. Tal exegese encontra respaldo em precedentes do STF, a exemplo do que se decidiu no julgamento do MS 36067 (Rel. Min. Ricardo Lewandowski) , com destaque para trecho do voto em que o Relator reconhece cinco causas de interrupção da prescrição, in verbis:
 (...) Assim, faz-se necessário levar em consideração que, apesar de os fatos objeto da apuração conduzida pela Corte de Contas remontarem aos anos de 1999 e 2000, período no qual o impetrante era Secretário de Saúde municipal, o Tribunal de Contas da União deu prosseguimento à tomada de contas especial por ter constatado a ocorrência de 5 causas interruptivas da prescrição, a saber: a) relatório de auditoria em conjunto realizada pelo Denasus e pela Secretaria Federal de Controle, lavrado em 06/07/2001, sendo este, certamente, um ato inequívoco que importou a apuração do fato (art. 2º, II, da Lei n. 9.873/1999) ; b) instauração de Tomada de Contas Especial pelo FNS, ocorrida em 05/10/2005, sendo este também, certamente, um ato inequívoco que importou a apuração do fato  (art. 2º, II, da Lei n. 9.873/1999) ; c) a autuação da presente Tomada de Contas Especial no âmbito do Tribunal de Contas da União, ocorrida em 12/08/2008, sendo este também, certamente, um ato inequívoco que importou a apuração do fato  (art. 2º, II, da Lei n. 9.873/1999) ; d) o ato que ordenou a citação do responsável, ora impetrante, ocorrida em 12/07/2010 (art. 2º, I, da Lei n. 9.873/1999) ; e e) o exercício do poder punitivo ocorrido em 20/06/2012, data da prolação do Acórdão 1563/2012-TCU-Plenário (art. 2º, III, da Lei n. 9.873/1999) .
No caso concreto, portanto, tendo como parâmetro a tese firmada pelo STF, no RE 636.886, no sentido de que ambas as pretensões do TCU (sancionatória e ressarcitória) sujeitam-se ao prazo prescricional de 5 anos previsto na Lei 9.873/1999, considerando, ainda, o sistema prescricional delineado na citada lei, inclusive as causas de suspensão e de interrupção da prescrição, constatam-se os seguintes eventos processuais de acordo com as datas dos atos praticados:
 em 13/9/2010: termo inicial para contagem dos prazos prescricionais correspondente ao 	último para apresentar a prestação de contas, considerando que as irregularidades envolveram pendências na comprovação da boa e regular aplicação dos recursos públicos envolvidos;
 em 28/2/2011: Parecer Técnico quanto à execução física e à avaliação dos resultados do projeto com o apontamento de irregularidades (peça 27) ;
 em 3/11/2011: notificação do convenente acerca das irregularidades constatadas (peças 31-33) ;
 em 26/1/2017: Parecer Financeiro 6/2017 com o apontamento de irregularidades (peça 38) ;
 Em 13/6/2017: edital de notificação sobre a reprovação da prestação de contas (peça 46) ;
 em 31/10/2019: edital de notificação para a apresentação de defesa (peça 49) ;
 em 4/12/2019: Relatório de Tomada de Contas Especial 46/2019 (peça 58) ;
 em 17/4/2020: Relatório de Auditoria (peça 60) ;
 em 30/4/2020: autuação da tomada de contas especial pela unidade técnica deste Tribunal; e
 em 26/8/2020: pronunciamento da unidade técnica ordenando a citação (peça 67) .
Analisando-se a sequência de eventos processuais enumerados acima, os quais teriam o condão de interromper a prescrição da ação punitiva desta Corte no entender do STF, observa-se que o Ofício 1339/2011/CGPC/DIC/SEFIC/MinC (peça 31) com apontamento de irregularidades a serem saneadas foi entregue ao destinatário em 3/11/2011 (peça 32) . Depois disso, dois pareceres técnicos foram expedidos em 30/1/2012 e 26/8/2015 pela aprovação da prestação de contas (peças 35 e 37) e, no entanto, somente em 26/1/2017 é que foi emitido o Parecer Financeiro 6/2017 com o apontamento de irregularidades que ensejaram a reprovação da prestação de contas (peça 38) .
Tem-se que, entre o recebimento do referido ofício em 3/11/2011 e a emissão do Parecer Financeiro 6/2017, em 26/1/2017, com o apontamento de irregularidades, passaram-se pouco mais de cinco anos e, dessa forma, transcorreu o prazo prescricional de cinco anos entre eles. Portanto, levando-se em consideração o entendimento do STF, houve a prescrição da pretensão sancionatória e ressarcitória a cargo do TCU.
Destarte, não obstante as teses deste Tribunal consubstanciadas no Acórdão 1441/2016-TCU-Plenário e na Súmula TCU 182, entende-se que, in casu, o entendimento do STF acima insculpido deve prevalecer para acolher parcialmente as alegações de defesa e afastar, preliminarmente, irregularidades atribuídas aos responsáveis nestes autos, uma vez que restou configurado o esgotamento do prazo prescricional da pretensão sancionatória e ressarcitória a cargo do TCU, ante a configuração do transcurso natural de cinco anos.
Da revelia da Sra. Sheila Vitoriano Calixto, acompanhada da respectiva análise.
No caso vertente, a citação da Sra. Sheila Vitoriano Calixto se deu em endereço proveniente de pesquisa realizada pelo TCU, no sistema CPF da Receita Federal (peça 71) , por meio do Ofício 49683/2020-TCU/Seproc (peça 73) , recebido em 22/10/2020 (peça 75) .
Verifica-se, pois, que a responsável foi notificada, mediante ofícios de citação, de forma bastante zelosa, razão pela qual se comprova devidamente a entrega dos respectivos expedientes em consonância com a lei e a jurisprudência aplicáveis.
Superada a análise acerca da validade da comunicação processual, transcorrido o prazo regimental fixado e mantendo-se inerte a aludida responsável, impõe-se que seja considerada revel, dando-se prosseguimento ao processo, com fulcro no art. 12, § 3º, da Lei 8.443, de 16 de julho de 1992.
Nos processos do TCU, a revelia não leva à presunção de que seriam verdadeiras todas as imputações levantadas contra os responsáveis, diferentemente do que ocorre no processo civil, em que a revelia do réu opera a presunção da verdade dos fatos narrados pelo autor. Dessa forma, a avaliação da responsabilidade do agente não pode prescindir da prova existente no processo ou para ele carreada.
Ao não apresentar sua defesa, a responsável deixou de produzir prova da regular aplicação dos recursos sob suas responsabilidades, em afronta às normas que impõem a gestores de recursos públicos a obrigação legal de, sempre que demandados pelos órgãos de controle, apresentar os documentos que demonstrem a correta utilização das verbas públicas, a exemplo do contido no art. 93 do Decreto-Lei 200/67: "Quem quer que utilize dinheiros públicos terá de justificar seu bom e regular emprego na conformidade das leis, regulamentos e normas emanadas das autoridades administrativas competentes".
Com efeito, conforme análises empreendidas pela unidade técnica deste Tribunal no bojo da preliminar (peças 65-67) , constatou-se a responsabilidade solidária da Sra. Sheila Vitoriano Calixto pela não comprovação da boa e regular aplicação de parte dos recursos públicos transferidos por força do Convênio 703308/2009, em razão de despesas incorridas sem previsão, desacompanhadas dos comprovantes regulares de liquidação que as suportaram e/ou em desacordo com o pactuado no plano de trabalho.
Mesmo as alegações de defesa não sendo apresentadas, considerando o princípio da verdade real que rege esta Corte, procura-se buscar, em manifestações dos responsáveis na fase interna desta Tomada de Contas Especial, argumentos que possam ser aproveitados em favor deles.
Não obstante, tomando como base o entendimento perpetrado no âmbito do Supremo Tribunal Federal, a análise das alegações de defesa apresentadas pelo Centro Cultural África e pelo Sr. Ousmane Sane concluiu que houve o esgotamento do prazo prescricional da pretensão sancionatória e ressarcitória a cargo do TCU, ante a configuração do transcurso natural de cinco anos, cujos argumentos devem ser aproveitados em favor da Sra. Sheila Vitoriano Calixto, como forma afastar a sua responsabilização nestes autos.
CONCLUSÃO
Tendo em vista que a análise contida na seção "Exame Técnico" acerca da ocorrência que ensejou a instauração da presente tomada de contas especial evidenciou a ausência de pressupostos de constituição e de desenvolvimento válido e regular do processo ante a prescrição da pretensão sancionatória e ressarcitória a cargo do TCU, com base no entendimento do Supremo Tribunal Federal, em aplicação aos ditames da Lei 9.873/1999.
INFORMAÇÕES ADICIONAIS
Registra-se o pedido de recebimento de todas as notificações no endereço do escritório do procurador Vinícius Martins Cavalcanti, localizado à Rua Alameda do Sol, 210, Ville de Montagne Nova Lima/MG, CEP: 34.004-872, e-mail: viniciusjuridico@yahoo.com.br (peça 78, p. 2) .
PROPOSTA DE ENCAMINHAMENTO
	Diante do exposto, submetem-se os autos à consideração superior, propondo:
considerar revel a Sra. Sheila Vitoriano Calixto (CPF: XXX.377.656-XX) , com fundamento no § 3º, art. 12, Lei 8.443, de 16 de julho de 1992;
acolher parcialmente as alegações de defesa apresentadas pelo Centro Cultural Casa África (CNPJ: 07.264.289/0001-03) e pelo Sr. Ousmane Sane (CPF: XXX.145.326-XX) ;
arquivar a presente tomada de contas especial, ante a ausência de pressupostos de constituição e de desenvolvimento válido e regular do processo, com fundamento no art. 1º, inciso I, da Lei 8.443/1992 c/c os arts. 169, inciso VI, e 212 do Regimento Interno do TCU; e
enviar cópia do acórdão que vier a ser proferido à Secretaria Especial da Cultura e aos responsáveis para ciência, informando que a deliberação, acompanhada do relatório e voto que a fundamentarem, estará disponível para consulta no endereço www.tcu.gov.br/acordaos, além de esclarecer que, caso requerido, o TCU poderá fornecer as correspondentes cópias, em mídia impressa.
2.	Discordando quanto à ocorrência da prescrição, o Diretor da SecTCE/D3 anotou as seguintes considerações (peça 87) , as quais foram secundadas pelo titular da Secex-TCE (peça 88) :
	Na instrução precedente, o Auditor concluiu pela prescrição:
20.19. Tem-se que, entre o recebimento do referido ofício em 3/11/2011 e a emissão do Parecer Financeiro 6/2017, em 26/1/2017, com o apontamento de irregularidades, passaram-se pouco mais de cinco anos e, dessa forma, transcorreu o prazo prescricional de cinco anos entre eles. Portanto, levando-se em consideração o entendimento do STF, houve a prescrição da pretensão sancionatória e ressarcitória a cargo do TCU. (grifo no original) 
2.	Ocorre que a jurisprudência sólida atual do Tribunal de Contas da União ainda é pela imprescritibilidade da pretensão ressarcitória, conforme a Súmula TCU 282:
As ações de ressarcimento movidas pelo Estado contra os agentes causadores de danos ao erário são imprescritíveis.
3.	Assim, e considerando que as alegações de defesa não lograram elidir as irregularidades causadoras do débito em questão, bem como que não se configurou o prazo prescricional da ação punitiva por parte deste Tribunal, conforme item 23.3 da peça 65, e ainda que o cofre credor é o Tesouro Nacional (vide item 1 da instrução à peça 65) , proponho:
	a) considerar revel a Sra. Sheila Vitoriano Calixto (CPF: XXX.377.656-XX) , com fundamento no § 3º, art. 12, Lei 8.443, de 16 de julho de 1992;
	b) rejeitar as alegações de defesa apresentadas pelo Centro Cultural Casa África (CNPJ: 07.264.289/0001-03) e pelo Sr. Ousmane Sane (CPF: XXX.145.326-XX) ;
c) com fundamento nos arts. 1º, inciso I, 16, inciso III, alínea "c" e § 2º, da Lei 8.443/1992 c/c os arts. 19 e 23, inciso III, da mesma Lei, e com arts. 1º, inciso I, 209, inciso III e § 5º, 210 e 214, inciso III, do Regimento Interno deste Tribunal, julgar irregulares as contas da Sra. Sheila Vitoriano Calixto (CPF: XXX.377.656-XX) , do Centro Cultural Casa África (CNPJ: 07.264.289/0001-03) e do Sr. Ousmane Sane (CPF: XXX.145.326-XX) ; e condená-los solidariamente ao pagamento das quantias a seguir especificadas, com a fixação do prazo de quinze dias, a contar da notificação, para comprovarem, perante o Tribunal (art. 214, inciso III, alínea "a", do Regimento Interno) , o recolhimento da dívida aos cofres do Tesouro Nacional, atualizada monetariamente e acrescida dos juros de mora, calculados a partir da data discriminada, até a data do recolhimento, na forma prevista na legislação em vigor:
	Valor original (R$) 
	Data da ocorrência

	26,60
	18/3/2010

	14,00
	25/3/2010

	14,00
	26/4/2010

	14,00
	25/5/2010

	2.240,40
	2/6/2010

	1.120,20
	17/6/2010

	14,00
	25/6/2010

	1.120,20
	16/7/2010

	710,21
	16/7/2010

	8,52
	19/7/2010

	8,96
	20/7/2010

	6,90
	20/7/2010

	218,44
	30/7/2010

	1.400,25
	6/8/2010

	605,84
	11/8/2010

	7,25
	12/8/2010

	2.193,73
	13/8/2010

	5,44
	16/8/2010

	7,25
	18/8/2010

	1.031,20
	18/8/2010

	15,40
	20/8/2010

	1.867,00
	23/8/2010

	8,52
	24/8/2010

	14,00
	25/8/2010

	5.093,18
	25/8/2010

	1.400,25
	25/8/2010

	2.333,75
	26/8/2010

	929,77
	30/8/2010

	6,16
	30/8/2010

	17,74
	30/8/2010

	5,13
	31/8/2010

	7,51
	31/8/2010

	1.120,20
	2/9/2010

	627,85
	20/9/2010

	16,34
	21/9/2010

	0,33
	21/9/2010

	14,00
	27/9/2010

	546,10
	31/9/2010

	7.001,25
	15/10/2010

	14,00
	25/11/2010

	80.174,58
	18/3/2010

	665,04
	25/11/2010

	16,93
	26/10/2010

Valor atualizado até 15/9/2020: R$ 3.141.352,88
aplicar à Sra. Sheila Vitoriano Calixto (CPF: XXX.377.656-XX) , ao Centro Cultural Casa África (CNPJ: 07.264.289/0001-03) e ao Sr. Ousmane Sane (CPF: XXX.145.326-XX) ) , individualmente, a multa prevista no art. 57 da Lei 8.443/1992 c/c o art. 267 do Regimento Interno, com a fixação do prazo de quinze dias, a contar das notificações, para comprovarem, perante o Tribunal (art. 214, inciso III, alínea "a", do Regimento Interno) , o recolhimento da dívida aos cofres do Tesouro Nacional, atualizada monetariamente desde a data do acórdão que vier a ser proferido até a do efetivo recolhimento, se for paga após o vencimento, na forma da legislação em vigor;
autorizar, desde logo, nos termos do art. 28, inciso II, da Lei 8.443/1992, a cobrança judicial da dívida caso não atendidas as notificações;
autorizar, caso solicitado, o pagamento da dívida dos responsáveis em até 36 parcelas mensais e consecutivas, nos termos do art. 26 da Lei 8.443/1992 c/c o art. 217 do Regimento Interno, fixando-lhes o prazo de quinze dias, a contar do recebimento da notificação, para comprovarem perante o Tribunal o recolhimento da primeira parcela, e de trinta dias, a contar da parcela anterior, para comprovar o recolhimento das demais parcelas, devendo incidir sobre cada valor mensal, atualizado monetariamente, os juros de mora devidos, à exceção da multa (art. 59 da Lei 8.443/1992) , na forma prevista na legislação em vigor;
alertar aos responsáveis que a falta de comprovação do recolhimento de qualquer parcela importará no vencimento antecipado do saldo devedor, nos termos do § 2º do art. 217 do Regimento Interno deste Tribunal;
enviar cópia do acórdão que vier a ser proferido à Secretaria Especial da Cultura e aos responsáveis para ciência, informando que a deliberação, acompanhada do relatório e voto que a fundamentarem, estará disponível para consulta no endereço www.tcu.gov.br/acordaos, além de esclarecer que, caso requerido, o TCU poderá fornecer as correspondentes cópias, em mídia impressa;
encaminhar cópia da deliberação ao Procurador-Chefe da Procuradoria da República no Estado de Minas Gerais, nos termos do § 3º do art. 16 da Lei 8.443/1992 c/c o § 7º do art. 209 do Regimento Interno do TCU, para adoção das medidas que entender cabíveis, informando-lhe que o inteiro teor da deliberação pode ser consultado no endereço www.tcu.gov.br/acordaos.
3.	Acompanhando o Diretor da Secex-TCE, o representante do Ministério Público de Contas juntou o seguinte parecer aos autos (peça 89) :
Trata-se de tomada de contas especial instaurada pela Secretaria Especial da Cultura em nome do Centro Cultural Casa África, de Ousmane Sane, então presidente da entidade, e de Sheila Vitoriano Calixto, então tesoureira, em razão da não comprovação da regular aplicação dos recursos repassados por meio do Convênio 703308/2009, registro Pronac 08-6339, que tinha por objeto a realização de apresentações artísticas, mostras, workshops, oficinas, exposições, seminários e palestras.
Promovida a citação dos responsáveis, foi apresentado pelo representante legal do Centro Cultural Casa África e de Ousmane Sane documento acostado à peça 78, mediante o qual requereu a prorrogação de prazo para o encaminhamento das alegações de defesa. Na mesma oportunidade, foi suscitada a ocorrência da prescrição.
A Secex-TCE observou que, embora o nome de Sheila Vitoriano Calixto tenha sido incluído no referido documento, ela não outorgou poderes ao advogado constituído pelos demais, nos termos da procuração de peça 81, devendo ser considerada revel, sem prejuízo de lhe serem aproveitados os esclarecimentos apresentados.
Não obstante o acolhimento do pleito (peça 83) , não foram encaminhados novos elementos de defesa.
No exame realizado na instrução de peça 86, o auditor concluiu, com base no entendimento do STF no RE 636.886 e em outros julgados daquela Corte, que ocorreram as prescrições ressarcitória e punitiva, propondo, ao final, arquivar a presente tomada de contas especial, ante a ausência de pressupostos de constituição e de desenvolvimento válido e regular do processo.
O diretor, por sua vez, observou que ainda é predominante a jurisprudência do TCU pela imprescritibilidade das ações de ressarcimento movidas pelo Estado contra agentes causadores de danos ao erário, nos termos da Súmula 282. Desse modo, propôs que as contas dos responsáveis sejam julgadas irregulares, condenando-os solidariamente ao recolhimento do débito apurado e aplicando-lhes a multa prevista no art. 57 da Lei 8.443/92 (peça 87) .
Registro que acompanho essa última posição da unidade técnica, uma vez que há dúvidas sobre o exato alcance do julgamento do RE 636.886 pelo STF, relativo ao Tema 899 de repercussão geral. Com efeito, pendem de exame pelo STF, no caso em tela, embargos de declaração interpostos pela AGU.
Neste sentido, é oportuno, por sua clareza, reproduzir o seguinte trecho do Voto condutor do Acórdão 2769/2020-TCU-Plenário, recentemente proferido pelo eminente Ministro Bruno Dantas, na Sessão de 14/10/2020:
11. Entendo que esse recente julgado do STF deve ensejar a revisão da jurisprudência deste Tribunal. [Grifos do original.]
12. No entanto, reconheço que, nos moldes em que foi fixada a tese da Suprema Corte, existem muitas dúvidas e lacunas a serem sanadas, que tornam extremamente difícil a sua imediata aplicação, de forma genérica e abrangente, aos processos que tramitam neste Tribunal. Dada a ausência de lei específica, não há prazo prescricional estabelecido - em lei ou mesmo pela Suprema Corte - para a atuação do TCU no que diz respeito à apuração de dano ao erário, bem como sobre como se daria o início da contagem e as interrupções desse prazo.
13. Ademais, embora o verbete já tenha sido publicado, a decisão ainda é passível de impugnação mediante Embargos de Declaração, possibilitando o esclarecimento dessas questões ou mesmo a modulação de efeitos, com impacto nos processos em curso.
14. Até que sobrevenham todos esses esclarecimentos e definições, embora desejável, não é possível a imediata aplicação, com a devida segurança, da tese fixada pelo STF no âmbito do TCU. Por outro lado, não se pode deixar de dar encaminhamento aos incontáveis processos que tangenciam essa discussão neste Tribunal.
15. Dessa forma, por questões de coerência e em nome da segurança jurídica e da estabilidade das decisões, tenho me curvado à compreensão dos meus pares pela manutenção, por ora, do entendimento que há anos vem sendo adotado pelo TCU e pelo próprio STF, no sentido de considerar imprescritíveis as ações de ressarcimento ao erário.
16. Não se trata, cabe registrar, de desrespeito ou ignorância ao entendimento firmado pela Suprema Corte, tampouco de se fixar qualquer jurisprudência sobre a sua abrangência neste momento. Apenas entendo que, considerando a indefinição e a possibilidade de modulação da decisão, não seria produtivo, e causaria enorme incerteza, se este Tribunal revisse sua atuação e logo depois a alterasse novamente.
Com relação à pretensão punitiva do TCU, vale ressaltar que, conforme o Acórdão 1441/2016-TCU-Plenário, que uniformizou a jurisprudência acerca dessa questão, subordina-se ao prazo geral de prescrição indicado no art. 205 do Código Civil, que é de dez anos, contado da data de ocorrência da irregularidade sancionada, nos termos do art. 189 do Código Civil, sendo este prazo interrompido pelo ato que ordenar a citação, a audiência ou a oitiva dos responsáveis.
Sob a ótica do prazo decenal previsto no regime do Código Civil, nos casos de não comprovação da regular aplicação de recursos repassados por convênios ou instrumentos congêneres, considera-se como marco inicial a data limite para a entrega da prestação de contas final.
Neste caso concreto, a citação foi ordenada em 26/8/2020 (peça 67) , ao passo que o prazo para apresentar a prestação de contas encerrou-se em 13/9/2010, conforme item 4 da instrução (peça 86, p. 1) , havendo, por conseguinte, interrupção do prazo prescricional antes do transcurso de dez anos.
Desse modo, conclui-se que também não restou evidenciada a prescrição da pretensão punitiva do TCU.
Ante o exposto, este representante do Ministério Público de Contas manifesta-se em conformidade com a proposta formulada pelo diretor da Secex-TCE à peça 87.
É o Relatório.

Vinicius Martins Cavalcanti (74.018/OAB-MG), representando Centro Cultural Casa Africa C.c.c.a.

Subprocurador-Geral Paulo Soares Bugarin.

Tomada de contas especial. Secretaria Especial da Cultura. não comprovação da regular aplicação dos recursos repassados pela União por força do Convênio 703308/2009, registro Pronac 08-6339. Citação. Não ocorrência de Prescrição das pretensões ressarcitórias e punitivas. contas irregulares. débito. multa.

TOMADA DE CONTAS ESPECIAL (TCE)

Secretaria de Controle Externo de Tomada de Contas Especial (SecexTCE).

Cuidam os autos de Tomada de Contas Especial instaurada pela Secretaria Especial da Cultura, em desfavor do Centro Cultural Casa África, do Sr. Ousmane Sane e da Sra. Sheila Vitoriano Calixto, em razão de não comprovação da regular aplicação dos recursos repassados pela União por força do Convênio 703308/2009, registro Pronac 08-6339 (peça 11) , firmado entre o então Ministério da Cultura e o referido centro cultural, e que tinha por objeto o instrumento descrito como "realização de apresentações artísticas, mostras, workshops, oficinas, exposições, seminários e palestras".
Conforme informado no Relatório precedente, o Convênio 703308/2009, registro Pronac 08-6339, foi firmado no valor de R$ 259.660,00, sendo R$ 207.728,00 à conta da concedente e R$ 51.932,00 a título de contrapartida da entidade convenente por meio de bens e serviços economicamente mensuráveis. Os recursos federais, por sua vez, foram liberados integralmente, em parcela única, por meio da ordem bancária 2010OB800184, emitida em 16/3/2010, cujo crédito em conta bancária específica ocorreu em 18/3/2010.
Em seu relatório, o tomador de contas concluiu que o prejuízo importaria no valor original de R$ 138.989,96, imputando-se a responsabilidade ao Centro Cultural Casa África, na condição de contratado; a Ousmane Sane, presidente, no período de 20/10/2009 a 25/10/2011, na condição de dirigente; e a Sheila Vitoriano Calixto, tesoureira, no período de 20/10/2009 a 20/10/2011, na condição de gestor dos recursos.
A Controladoria-Geral da União emitiu o relatório de auditoria, em concordância com o relatório do tomador de contas. Na mesma linha, o certificado de auditoria e o parecer do dirigente do órgão de controle interno concluíram pela irregularidade das contas. O Ministro supervisor responsável tomou ciência desses documentos.
Encaminhado o processo ao Tribunal, o responsável foi ouvido pelos seguintes fatos (reproduzidos no Relatório precedente) :
	Irregularidade 1: não comprovação da boa e regular aplicação de parte dos recursos públicos transferidos por força do Convênio 703308/2009, em razão de despesas incorridas sem previsão, desacompanhadas dos comprovantes regulares de liquidação que as suportaram e/ou em desacordo com o pactuado no plano de trabalho.
 (...) 
	Irregularidade 2: não comprovação da boa e regular aplicação dos recursos repassados, em razão da ausência parcial de documentos idôneos e imprescindíveis à análise financeira da prestação de contas.
 (...) 
	Irregularidade 3: não devolução do saldo financeiro constante em conta bancária vinculada ao Convênio 703308/2009.
Após a regular citação, a responsável Sra. Sheila Vitoriano Calixto deixou transcorrer in albis o prazo regimental para o recolhimento do débito ou apresentação das alegações de defesa com a respectiva documentação apta a comprovar a legalidade na aplicação dos recursos federais recebidos.
Assim, diante de sua revelia, cabe o seguimento do processo com aproveitamento de todos os elementos constantes nos autos (art. 12, inciso IV, § 3º, da Lei 8.443/1992) .
Por outro lado, o Centro Cultural Casa África e pelo Sr. Ousmane Sane apresentaram teses de defesa no documento intitulado pedido de prorrogação de prazo (peça 78) . 
Nesse documento, argumentam que a prestação de contas foi entregue em 13/9/2010, com a documentação de suporte, porém nunca chegaram a serem citados para se defenderem no processo administrativo. Assim, informam que, devido o lapso temporal de mais de 5 anos (sem ocorrência de hipótese de suspensão ou interrupção) , conforme o art. 57 da Instrução Normativa MinC 5/2017, estaria prescrito o direito de solicitação de novos documentos.
Ademais, corroboram que o projeto foi readequado em relação aos valores captados, conforme demonstrado no escopo e em sede de prestação de contas, bem como que o Centro Cultural Casa África se encontra inativo há cerca de cinco anos, bem como vários associados e administradores já não moram no Brasil, o que dificulta a apresentação dos documentos, sem se furtar de indicar que novos documentos de posse de contadores e colaboradores seriam juntados aos autos.
Ao analisar tal documentação o auditor instrutor concluiu pela "ausência de pressupostos de constituição e de desenvolvimento válido e regular do processo ante a prescrição da pretensão sancionatória e ressarcitória a cargo do TCU, com base no entendimento do Supremo Tribunal Federal, em aplicação aos ditames da Lei 9.873/1999".
Por seu turno, o corpo diretivo da Secex-TCE, acompanhados pelo representante do Parquet, em manifestações produzidas antes do advento da Resolução - TCU 344, de 11 de outubro de 2022, concluíram pela inocorrência de prescrição.
Com as vênias de estilo a esses encaminhamentos, concordo com o encaminhamento apontado pelo corpo diretivo da unidade instrutiva e pelo Ministério Público Especial, ainda que sob outras premissas.
Com relação à prescrição, o Auditor Federal entendeu como parâmetro a tese firmada pelo STF, no RE 636.886, no sentido de que ambas as pretensões do TCU (sancionatória e ressarcitória) sujeitam-se ao prazo prescricional de 5 anos previsto na Lei 9.873/1999. Considerando, ainda, o sistema prescricional delineado na citada lei, inclusive as causas de suspensão e de interrupção da prescrição, as quais encontram-se em coerência com o estabelecido na Resolução - TCU 344, de 11 de outubro de 2022, constatou os seguintes eventos processuais de acordo com as datas dos atos praticados:
 em 13/9/2010: termo inicial para contagem dos prazos prescricionais correspondente ao 	último para apresentar a prestação de contas, considerando que as irregularidades envolveram pendências na comprovação da boa e regular aplicação dos recursos públicos envolvidos;
 em 28/2/2011: Parecer Técnico quanto à execução física e à avaliação dos resultados do projeto com o apontamento de irregularidades (peça 27) ;
 em 3/11/2011: notificação do convenente acerca das irregularidades constatadas (peças 31-33) ;
 em 26/1/2017: Parecer Financeiro 6/2017 com o apontamento de irregularidades (peça 38) ;
 Em 13/6/2017: edital de notificação sobre a reprovação da prestação de contas (peça 46) ;
 em 31/10/2019: edital de notificação para a apresentação de defesa (peça 49) ;
 em 4/12/2019: Relatório de Tomada de Contas Especial 46/2019 (peça 58) ;
 em 17/4/2020: Relatório de Auditoria (peça 60) ;
 em 30/4/2020: autuação da tomada de contas especial pela unidade técnica deste Tribunal; e
 em 26/8/2020: pronunciamento da unidade técnica ordenando a citação (peça 67) .
Assim, observa-se que entre o recebimento do referido ofício em 3/11/2011 e a emissão do Parecer Financeiro 6/2017, em 26/1/2017, com o apontamento de irregularidades, passaram-se pouco mais de cinco anos e, dessa forma, transcorreu o prazo prescricional de cinco anos entre eles.
Ocorre que houve dois pareceres técnicos expedidos em 30/1/2012 e 26/8/2015 pela aprovação da prestação de contas (peças 35 e 37) , os quais ocorreram, portanto, no lapso temporal considerado para a prescrição (3/11/2011 e 13/6/2017) .
Ainda que não tenham concluído pela irregularidade da despesa, essas análises devem ser consideradas como atos inequívocos de apuração do fato, os quais devem ser interpretados como causas interruptivas para efeitos de prescrição, nos termos do inciso II do Art. 5º da Resolução - TCU 344/2022.
Outrossim, o despacho à peça 36, de 16/4/2012, em que a Coordenação devolve o processo para emissão de nova instrução com vistas a "emissão de novo parecer técnico, sobre a avaliação do cumprimento do objeto, o alcance dos objetivos e sua repercussão junto à sociedade", contém orientação de continuidade da apuração dos fatos respeitando as formalidades necessárias para a validade do parecer emitido. Assim, é possível considerá-lo como impulso processual voltado para a apuração de irregularidade, e, portanto, causa interruptiva da prescrição. 
Com base nesse raciocínio, considero que não houve prescrição ressarcitória e sancionatória nos presentes autos.
Quanto ao mérito processual, alinho-me às conclusões dos pareceres precedentes que informam que as alegações apresentadas não lograram elidir as irregularidades causadoras do débito em questão.
Nesse ponto, devo salientar que a Instrução Normativa MinC 5/2017 não estava vigente no momento da prestação de contas dos recursos. No entanto, ainda que fosse aplicável, como mencionado na tese defensiva, aquela norma não daria abrigo à interpretação lançada pela defesa.
A título ilustrativo, o artigo 57, citado pelos responsáveis, apresentava a seguinte redação:
Art. 57. Transcorrido o prazo de 5 (cinco) anos, contados da apresentação dos documentos previstos no art. 49, fica caracterizada a prescrição para aplicação das sanções previstas nesta Instrução Normativa, ressalvada a imprescritibilidade do ressarcimento dos danos ao erário, conforme art. 37, § 5º, da Constituição Federal.
A exegese da norma faz com que cheguemos à conclusão de que a prescrição ali mencionada se dá unicamente em relação às penalidades determinadas no próprio normativo de responsabilidade do então Ministério da Cultura, a exemplo, das estabelecidas no art. Art. 58. da IN MinC 5/2017.
Ocorre que a constatação do débito e a aplicação de penalidade pecuniária têm origem no art. 71 da Constituição, em especial no seu inciso VIII, sendo esmiuçada nos normativos de regência presentes na Lei Orgânica do TCU e em seu Regimento Interno, ambos de ascendência constitucional, motivo pelo qual, o normativo mencionado seria incapaz de retirar a possibilidade de aplicação de sanção por essa Corte.
Sobre a alegação de que o projeto foi readequado em relação aos valores captados. Verifico que carece de demonstração de que tal adequação teria sido realizada seguindo os trâmites autorizativos junto ao então Ministério da Cultura. 
Nesse ponto, considero que o fato mencionado de que os contadores e colaboradores da época do projeto teriam sido contatados e poderiam apresentar documentos e detalhes sobre os gastos que estariam sobre sua posse, só reforça que a inatividade do Centro Cultural Casa África e o local de moradia de seus associados e administradores não se constitui em fator impeditivo para a defesa dos responsáveis.
Assim, considero que os argumentos aproveitados como alegações de defesa não lograram elidir as irregularidades causadoras do débito em questão, bem como que não se configurou o prazo prescricional da ação punitiva por parte deste Tribunal.
Diante desse contexto, nesse caso específico, concordo com a proposta do Diretor da SecexTCE, referendada pelo Titular daquela unidade técnica e pelo Parquet, incorporando-as às minhas próprias razões de decidir, com os ajustes propostos neste Voto, proponho o julgar irregulares as contas da Sra. Sheila Vitoriano Calixto, do Centro Cultural Casa África e do Sr. Ousmane Sane, condená-los solidariamente em débito, aplicando-lhes multa individual no valor de R$ 300.000,00 (trezentos mil reais) , com fundamento no art. 57 da Lei 8.443/1992 c/c o art. 267 do Regimento.
Ante o exposto, VOTO por que seja adotada a deliberação que ora submeto a este Colegiado.
TCU, Sala das Sessões, em 6 de dezembro de 2022.
AROLDO CEDRAZ 
Relator